臺灣臺東地方法院民事判決　　　　　　　 95年度訴更字第1號
原　　　告　乙○○
　　　　　　　　　　　　6號3.
訴訟代理人　林長振律師
被　　　告　甲○○
　　　　　　　　　　　　弄45.
　　　　　　丙○○○
上列當事人間請求損害賠償事件，經臺灣高等法院花蓮分院發回
更審，本院於民國96年3月22日言詞辯論終結，判決如下：
    主  文
被告陳國銘應給付原告新臺幣參拾伍萬元，及自民國九十三年三
月二十四日起至清償日止，按年息百分之五計算之利息。
被告丙○○○應給付原告新臺幣壹佰貳拾萬元，及自民國九十三
年三月二十四日起至清償日止，按年息百分之五計算之利息。
原告其餘之訴駁回。
訴訟費用由被告陳國銘負擔百分之二十九，餘由被告丙○○○負
擔。
本判決第一項得假執行。但被告陳國銘如以新臺幣參拾伍萬元為
原告預供擔保，得免為假執行。
本判決第二項於原告以新臺幣肆拾萬元供擔保後，得假執行。但
被告丙○○○以新臺幣壹佰貳拾萬元為原告預供擔保，得免為假
執行。
原告其餘假執行之聲請駁回。
    事實及理由
壹、程序方面：
一、按因侵權行為涉訟者，得由行為地之法院管轄。被告住所、
    不動產所在地、侵權行為地或其他據以定管轄法院之地，跨
    連或散在數法院管轄區域內者，各該法院俱有管轄權。民事
    訴訟法第15條第1項、第21條分別定有明文。本件侵權行為
    發生地為臺東縣臺東市，屬本院管轄區，本院自有管轄權，
    應無疑義。
二、本件被告2人經合法通知，未於言詞辯論期日到場，核無民
    事訴訟法第386條各款所列情形，爰依原告之聲請，由其一
    造辯論而為判決。
貳、實體方面：
一、原告主張：被告2人明知以「刮刮樂詐財」或「簡訊詐財」
    等手法詐財之不法詐騙集團，經常誘使被害人將被騙款項匯
    入其所使用之人頭帳戶，以掩飾其常業詐欺之犯罪所得，並
    藉此逃避檢警人員之追緝，且預見向其收取存摺之人，有可
    能以其帳戶作為此類詐財或恐嚇取財之不法所用，竟仍基於
    幫助他人犯罪之不確定故意，分別於民國93年3月間將所有
    中國信託商業銀行帳號000000000000000號（被告甲○○）
    、彰化銀行帳號00000000000000號（被告丙○○○）之帳戶
    存摺，提款卡、密碼單等物，交付予真實姓名、年籍均不詳
    之男子。嗣前開不詳人士取得上開資料後，遂與其所屬詐騙
    集團成員共同意圖為自己不法之所有，於同年月19日起以電
    話向原告詐稱如捐贈38,000元予長春養護中心，即可獲得縱
    橫科技股份有限公司之股票1千股，致原告陷於錯誤，遂依
    其指示於同年月19日將35萬元匯入被告甲○○帳戶，及於22
    日、23日、24日將35萬元、20萬元、16萬元及14萬元匯入被
    告丙○○○之帳戶內，使原告受有120萬元之損害。被告2人
    幫助詐騙集團詐騙原告，應與詐騙集團負共同侵權行為責任
    。爰依民法第184條第1項、第185條規定請求被告連帶賠償
    原告120萬元等語。並聲明：(一)被告等應連帶賠償原告120萬
    元，及自93年3月24日起至清償日為止，按週年利率百分之5
    計算之利息。(二)願供擔保，請准宣告假執行。
二、被告則以：
  (一)被告甲○○方面：未於言詞辯論期日到場，亦未提出書狀作
    任何聲明或陳述。據其更審前陳述：伊願與原告洽商等語置
    辯，並聲明：1.原告之訴及其假執行之聲請均駁回。2.如受
    不利判決，願供擔保，請准宣告免為假執行。
  (二)被告丙○○○方面：未於言詞辯論期日到場，亦未提出書狀
    作任何聲明或陳述。據其更審前陳述：伊因家貧，方將其所
    開立之前揭帳戶出售予不明人士，供前揭人士作為詐財之工
    具，伊雖係幫助犯，但並無任何犯罪所得，原告係智力成熟
    之成年人，因貪念始遭受詐騙，故對系爭金額損害之發生與
    擴大，與有過失。另伊於94年8月19日始收受原告起訴狀繕
    本，故原告所請求系爭金額之利息起算日，應從94年8月20
    日起算等語置辯。並聲明：1.原告之訴及其假執行之聲請均
    駁回。2.如受不利判決，願供擔保，請准宣告免為假執行。
三、本件經本院整理不爭執事項如下（見本院卷第134、135頁）
    ：
  (一)被告甲○○因涉嫌提供所有之中國信託商業銀行帳號000000
    000000000號存摺、提款卡及密碼單等物，交付予真實姓名
    、年籍均不詳之男子向原告詐騙35萬元，經臺灣臺中地方法
    院檢察署檢察官聲請簡易判決處刑（93年度偵字第18700號
    ），案經臺灣臺中地方法院豐原簡易庭以93年度豐簡字第85
    0號判處被告甲○○幫助意圖為自己不法之所有，以詐術使
    人將本人之物交付，處有期徒刑6月，如易科罰金，以3百元
    折算1日確定。
  (二)原告於93年3月19日將35萬元匯入被告甲○○中國信託商業
    銀行帳號000000000000000號帳戶，及於同月22日、23日、2
    4日將35萬元、20萬元、16萬元及14萬元匯入被告丙○○○
    彰化銀行帳號00000000000000號帳戶。
  (三)被告丙○○○將彰化銀行帳號00000000000000號帳戶文件出
    售予不詳人士，遭不詳人士利用作為詐財工具。
四、得心證之理由：
    本件主要之爭點在：(一)被告甲○○、丙○○○有無幫助詐騙
    集團向原告詐騙金錢？詐騙金額各若干？(二)詐騙集團有無故
    意不法侵害原告之權利或故意以背於善良風俗之方法加損害
    於原告？(三)被告甲○○、丙○○○應否依民法第185條第2項
    規定與詐騙集團連帶負損害賠償責任？金額若干？(四)被告2
    人應否負連帶損害賠償責任？(五)原告是否與有過失？自負責
    任比例為若干？(六)原告得否請求被告賠償自損害發生時起算
    之利息？茲分述如下：
  (一)被告甲○○、丙○○○有無幫助詐騙集團向原告詐騙金錢？
    詐騙金額各若干？
  1.按金融機構存款帳戶之存摺、提款卡及密碼事關存戶個人財
    產權益之保障，顯具一身專屬性及私密性，除非本人或與本
    人具密切之關係者，難認有何理由得自由流通該存摺、提款
    卡及密碼，一般人均應予妥善保管，以防被他人冒用之認識
    ，縱有特殊情況而需將存摺、提款卡及密碼交付他人使用，
    必深入瞭解其用途後再行交付，乃屬吾人日常生活經驗與事
    理所當然。況金融機構存款帳戶為個人理財之工具，申請開
    設帳戶並無任何特殊之限制，一般民眾皆可以存入最低開戶
    金額之方式申請之，且同1人可以在不同之金融機構申請多
    個存款帳戶使用，此乃眾所週知之事實，而依一般人之社會
    生活經驗，苟見陌生人不以自己名義申請開戶，反而以向不
    特定人招攬買賣或承租或借用等方式蒐集他人之帳戶供己使
    用，在客觀上應可預見該帳戶係供有犯罪意圖者為掩飾或隱
    匿其犯罪所得，藉由將該筆資金之存入後再行領出的過程，
    以達到隱瞞其資金流向及避免提款行為人身分曝光之目的，
    此亦為一般人本於一般認知能力所易於瞭解之事。是依一般
    社會生活經驗，苟見非親非故之人不以自己名義申請開戶，
    反向他人蒐集帳戶使用，顯與前開生活經驗有違，其交付存
    摺、提款卡及密碼自不可能全然無疑而將其帳戶存摺、提款
    卡及密碼交付他人使用之理。經查，本件原告主張前揭之事
    實，業據被告2人自承明確，應堪信為真實。復有對帳單（
    見臺灣臺中地方法院檢察署93年度偵字第18700號偵查卷第
    11至12頁）、臺東分局永樂派出所受理各類案件紀錄表（見
    同上偵查卷第13頁）、詐騙帳號通報警示、詐騙電話斷話簡
    便格式表（見同上偵查卷第14頁）、縱橫科技股份有限公司
    基金收據憑證（見本院94年度訴115號卷第8頁）、中國農民
    銀行匯款回條（見本院94年度訴115號卷第9至13頁）、彰化
    商業銀行太平分行於95年2月23日以彰太平字第359號函檢附
    開戶資料影本及存款往來明細表（見本審卷第28至33頁）及
    港澳博彩獎券管理局簽訂證明書（見本審卷第78、79頁）等
    資料在卷可稽，且被告甲○○被訴詐欺刑事案件，經臺灣臺
    中地方法院檢察署檢察官聲請簡易判決處刑（93年度偵字第
    1870 0號），案經臺灣臺中地方法院豐原簡易庭以93年度豐
    簡字第850號判處被告甲○○幫助意圖為自己不法之所有，
    以詐術使人將本人之物交付，處有期徒刑6月，如易科罰金
    ，以3百元折算1日確定，有該刑事判決書1份附卷可參，又
    本院調取該刑事案件全卷核閱屬實。則被告2人將其所有之
    帳戶存摺、提款卡及密碼，交付予真實姓名、年籍均不詳之
    男子使用，衡情其等應能預見所提供之帳戶可能會被用於掩
    飾因自己或他人犯常業詐欺或其他重大犯罪所得匯入款項，
    仍不違反其本意而為之，顯然已有幫助犯罪集團遂行不法詐
    欺行為或其他重大犯罪之不確定故意，至為灼然。
  2.本件原告於93年3月19日將35萬元匯入被告甲○○中國信託
    商業銀行帳號000000000000000號帳戶，及於同月22日、23
    日、24日將35萬元、20萬元、16萬元及14萬元匯入被告丙○
    ○○彰化銀行帳號00000000000000號帳戶等情，為被告2人
    所不爭執，自堪認為真實。參以前揭之中國農民銀行匯款回
    條、對帳單及存款往來明細表在卷可按，足認被告甲○○幫
    助詐騙集團向原告詐騙金額為35萬元；被告丙○○○幫助詐
    騙集團向原告詐騙金額為85萬元。
  (二)詐騙集團有無故意不法侵害原告之權利或故意以背於善良風
    俗之方法加損害於原告？
    第按因故意或過失，不法侵害他人之權利者，負損害賠償責
    任。故意以背於善良風俗之方法，加損害於他人者亦同。民
    法第184條第1項定有明文。又按民法第184條第1項前段規定
    ，以權利之侵害為侵權行為要件之一，故有謂非侵害既存法
    律體系所明認之權利，不構成侵權行為。惟同法條後段規定
    ，故意以背於善良風俗之方法加害於他人者，亦同。則侵權
    行為係指違法以及不當加損害於他人之行為而言，至於侵害
    係何權利，要非所問。而所謂違法以及不當，不僅限於侵害
    法律明定之權利，即違反保護個人法益之法規，或廣泛悖反
    規律社會生活之根本原理的公序良俗者，亦同（最高法院55
    年台上字第2053號判例可資參照）。要言之，侵害之對象若
    為既存法律體系所明認之權利，應依第184條第1項前段規定
    為之；但若非既存法律體系所明認之權利，而僅係保護個人
    利益之法規，或背於善良風俗方法之加害，則可依第184條
    第1項後段為之。經查，原告由於遭犯罪集團以電話佯稱如
    捐贈38,000元予長春養護中心，即可獲得縱橫科技股份有限
    公司之股票1千股之不法詐欺行為，致原告陷於錯誤，並依
    指示匯款至被告2人前述之帳戶內而分別受有35萬元、85萬
    元之損害，其所受損害與該犯罪集團之故意不法侵害行為間
    有因果關係，則犯罪集團以不法詐欺行為係故意不法侵害原
    告之意思決定自由權並致其受有財產上之損害。從而犯罪集
    團所侵害者，係原告意思表示之自由，所侵害者為既存法律
    體系所明認之自由權，揆諸前開說明，原告得依第184條第1
    項前段規定請求侵權行為之賠償。
  (三)被告甲○○、丙○○○應否依民法第185條第2項規定與詐騙
    集團連帶負損害賠償責任？金額若干？
    次按因故意或過失不法侵害他人之權利者，負損害賠償責任
    ；數人共同不法侵害他人之權利者，連帶負損害賠償責任，
    造意人及幫助人，視為共同行為人，民法第184條第1項前段
    、第185條定有明文。而民法第185條第2項所稱幫助人，係
    指以積極的或消極的行為就共同行為人之侵權行為加以助力
    ，使其易於實施者而言。本件犯罪集團對原告為不法詐欺行
    為，致其陷於錯誤，並依指示分別匯款至被告甲○○、丙○
    ○○上述之帳戶，其分別受有35萬元、85萬元之損害，其所
    受損害與該犯罪集團之故意不法侵權行為間之因果關係，已
    於前述，而被告2人分別將其所有之帳戶存摺、提款卡及密
    碼提供給對原告為詐欺行為之犯罪集團使用，係以積極行為
    ，就對原告為詐欺之犯罪集團之詐欺行為加以助力，使其易
    於實施，屬於幫助人，依前揭規定，被告2人亦應分別視為
    該不法侵權行為之共同行為人。從而，被告甲○○應與詐騙
    集團就35萬元負共同侵權行為責任；被告丙○○○則應與詐
    騙集團就85萬元負共同侵權行為責任。
  (四)被告2人應否負連帶損害賠償責任？
    又按數人負同一債務，明示對於債權人各負全部給付之責任
    者，為連帶債務。無前項之明示時，連帶債務之成立，以法
    律有規定者為限。民法第272條定有明文。次按數人共同不
    法侵害他人之權利者，對於被害人所受損害，所以應負連帶
    賠償者，係因數人之行為共同構成違法行為之原因或條件，
    因而發生同一損害，具有行為關連共同性之故。民事上之共
    同侵權行為與刑事上之共同正犯，其構成要件雖非全同，共
    同侵權行為人間在主觀上固不以有犯意聯絡為必要，惟在客
    觀上仍須數人之不法行為，均為其所生損害之共同原因即所
    謂行為關連共同，始足成立共同侵權行為；共同侵權行為，
    須共同行為人，皆已具備侵權行為之要件，或合併其他共同
    侵權行為人之行為，足以構成之者，始能成立（最高法院84
    年度台上字第658號、55年度台上字第2655號判決要旨參照
    ）。本件原告雖依民法第185條第1項前段主張被告2人應連
    帶賠償原告120萬元云云，惟被告2人係分別交付存摺、提款
    卡及密碼給真實姓名、年籍均不詳之男子，且其等並非為詐
    騙集團之成員，而原告復未提出任何證據證明其等與詐騙集
    團成員間有何事前謀議或參與詐騙集團詐欺犯行之分工，即
    難認為被告2人分別交付帳戶給詐騙集團，致原告分別受有3
    5萬元、85萬元之損害，有何行為關聯共同，故原告上開主
    張於法自有未合，尚難遽以採信。
  (五)原告是否與有過失？自負責任比例為若干？
    另按損害之發生或擴大，被害人與有過失者，法院得減輕賠
    償金額或免除之，民法第217條第1項定有明文。此項規定之
    目的，在謀求加害人與被害人間之公平，故在裁判上法院得
    以職權減輕或免除之。本院審酌被告應為自己之幫助犯罪行
    為負責，自無減輕或免除賠償責任可言。且原告受詐騙集團
    詐騙時，年紀尚輕涉世未深，而其於匯款之際，被告2人所
    開立之前開帳戶並未被列為警示帳戶，嗣發現遭詐騙後，亦
    儘速圖謀補救，是被告辯稱，原告與有過失云云，不足為採
    。
  (六)原告得否請求被告賠償自損害發生時起算之利息？
    末按負損害賠償責任者，除法律另有規定或契約另有訂定外
    ，應回復他方損害發生前之原狀；因回復原狀而應給付金錢
    者，自損害發生時起，加給利息，民法第213條第1項、第2
    項規定甚明。本件原告因受詐騙集團詐欺，於93年3月19日
    至同月24日陸續匯出款項於被告2人帳戶，而受有35萬元及
    85 萬元之金錢損害，則被告2人回復原告發生前之原狀應係
    給付金錢，依照上開規定，自應由損害發生時起，加給利息
    ，是原告主張自93年3月24日加計利息，洵屬正當，被告所
    辯，不足採信。
  (七)從而，原告依據侵權行為損害賠償之法律關係，請求被告甲
    ○○給付35萬元，及自93年3月24日起至清償日為止，按週
    年利率百分之5計算之利息；被告丙○○○給付35萬元，及
    自93年3月24日起至清償日為止，按週年利率百分之5計算之
    利息，為有理由，應予准許。逾此範圍之請求，即屬無據，
    應予駁回。
六、本件事證已臻明確，兩造其餘之攻擊防禦方法，核與判決之
 　 基礎無影響，毋庸一一論述，併此敘明。
七、按所命給付金額或價額未逾50萬元之判決，應依職權宣告假
    執行，民事訴訟法第389條第1項第5款定有明文。本件原告
    對被告陳國銘勝訴部分，應依職權宣告假執行。又原告與被
    告2人分別陳明願供擔保，聲請宣告假執行及免為假執行之
    宣告，經核原告勝訴部分尚無不合，爰分別酌定相當擔保金
    額准許之。原告敗訴部分，其假執行之聲請已失所附依，應
    併予駁回之。
八、結論：本件原告之訴為一部有理由、一部無理由，依民事訴
    訟法第79條、第85條第2項、第385條第1項前段、第390條第
    2項、第392條第2項，判決如主文。
中　　華　　民　　國　　96　　年　　4 　　月　　9 　　日
                  民事庭審判長法  官  楊智勝
                              法  官  林恒祺
                              法  官  連雅婷
以上為正本，係照原本作成。
如對本判決上訴，須於判決送達後20日內向本院提出上訴狀。
中　　華　　民　　國　　96　　年　　4 　　月　　10　　日
                              書記官　許瑞權
